【裁判字號】    99,上,684
【裁判日期】    991228
【裁判案由】    清償貨款
【裁判全文】
臺灣高等法院民事判決                   99年度上字第684號
上  訴  人  圓昌化工實業股份有限公司
法定代理人  楊玉美
訴訟代理人  吳錦泉
            余鑑昌律師
被上訴人    皇竣化工股份有限公司
法定代理人  張志明
訴訟代理人  徐偉律師
            陳志隆律師
上列當事人間請求清償貨款事件，上訴人對於中華民國99年5月
12日臺灣宜蘭地方法院98年度訴字第277號第一審判決提起上訴
，並減縮聲明，本院於99年12月14日言詞辯論終結，判決如下：
    主  文
上訴駁回。
第二審訴訟費用由上訴人負擔。
    事實及理由
一、按第二審訴之變更或追加，非經他造同意不得為之，但擴張
    或減縮應受判決事項之聲明者，不在此限，民事訴訟法第44
    6條第1項、第255條第1項第3款定有明文。查上訴人原起訴
    請求被上訴人給付新台幣（下同）2,987,326元本息，嗣於
    本院審理時，減縮為僅請求2,974,163元本息（見本院卷180
    頁），核屬減縮應受判決事項之聲明，依上開規定，毋庸對
    造同意，應予准許。
二、上訴人主張：兩造於民國83年間與訴外人谷峰、豐祥、頂興
    及弘宜等公司商議集資開採石灰石，最後決議由伊開採，與
    會之其他公司均出具履約保證支票予伊，保證長期購買，如
    未履約即充作違約金。被上訴人自84年起陸續向伊購買石灰
    石，惟自86年4月底起至同年9月止，即未再支付任何貨款，
    共積欠貨款2,987,326元，經伊多次催討仍未獲置理。本件
    契約為多方共同履行之契約，至今仍未屆期，伊曾因訴外人
    谷峰、頂昌公司不願履約，對其等提起給付票款之民事訴訟
    ，應具時效中斷之效力。又伊每年均請證人王伯陽及其他人
    代為向被上訴人請款，於97年12月底尚請王伯陽送資料予被
    上訴人，除核對帳款及帳戶，並提供資料供參考，被上訴人
    核對後亦無意見，僅稱無錢可支付，足證被上訴人確有承認
    積欠貨款之事實，是系爭貨款請求權之時效因伊之多次請求
    及被上訴人之承認而中斷。另被上訴人曾在88年12月28日出
    具承諾書，明白載明以核對無誤為停止條件即予以支付，其
    性質屬民法第144條第2項之契約，亦未罹於時效。況且縱使
    時效完成，被上訴人上開承諾書及97年12月再度承認之行為
    ，亦屬於拋棄時效之意思表示，一經拋棄時效即恢復時效完
    成前之狀態，被上訴人自不得再以時效完成為由而拒絕給付
    ，爰依貨款請求權提起本訴。爰聲明請求：(一)被上訴人應給
    付伊2,987,326元，及自86年9月30日起至清償日止，按年息
    5％計算之利息。(二)願供擔保，請准宣告假執行。
三、被上訴人則以：無論上訴人主張伊積欠貨款2,987,326元是
    否屬實，本件貨款請求權應自86年10月1日起算，迄88年9月
    底，2年時效已完成。縱令上訴人曾於87年間向伊發函催討
    ，惟並未在6個月內起訴請求，且遲至98年8月間始起訴，該
    貨款請求權已罹於時效。上訴人雖提出伊公司前總經理張鏡
    良於時效完成後88年12月28日書立之承諾書，惟即使該承諾
    書符合民法第129條第1項第2款所定之「承諾」，但其法律
    效果僅係自書立該承諾書之日起重行起算2年時效，至遲於
    90年12月27日時效亦完成，上訴人遲至98年8月17日始提起
    本訴，已逾2年時效。至上訴人與其他廠商間之訴訟行為與
    伊無涉，並無中斷時效之效力。退步言之，即使系爭貨款未
    罹於時效消滅，伊自86年4月起至同年9月止之貨款，業於86
    年間連同運費分別開立支票支付予上訴人，並經上訴人兌現
    領取等語，資為抗辯。爰聲明：(一)上訴人之訴及假執行之聲
    請均駁回。(二)如受不利判決，願供擔保請准宣告免假執行。
四、原審為上訴人全部敗訴之判決，即駁回上訴人之訴及假執行
    之聲請，上訴人不服，提起上訴，並減縮聲明，其上訴聲明
    ：(一)原判決除減縮部分外廢棄。(二)上開廢棄部分，被上訴人
    應給付上訴人2,974,163元及自86年9月30日起至清償日止，
    按年息5％計算之利息。(三)願供擔保請准宣告假執行。
    被上訴人之答辯聲明：(一)上訴駁回。(二)如受不利判決，願供
    擔保請准宣告免假執行。
五、兩造不爭執事項（本院卷37頁背面）：
  (一)被上訴人為生產生石灰，於84年10月間至86年9月間曾向上
    訴人訂購石灰石。
  (二)上訴人曾開立合計2,987,326元之6張發票予被上訴人（見原
    審卷61頁）。
  (三)被上訴人除曾出具履約保證支票525萬元予上訴人外，並分
    別給付下列金額予上訴人：(1)86年9月12日給付620,522元；
    (2)同年10月12日給付752,484元；(3)同年11月12日給付617,
    912元；(4)同年12月12日給付583,871元；(5)86年9月12日給
    付124,183元之貨款；另上訴人主張以履約保證金充抵貨款
    525萬元（即5張面額各105萬元之履約保證支票），合計已
    給付7,948,972元（見原審卷232頁、233頁）。
  (四)兩造間關於系爭貨款債權之給付爭議，被上訴人公司總經理
    張鏡良曾於88年12月28日以被上訴人名義書立內容為：「本
    公司積欠貴公司自民國84年起至民國86年止之石灰石貨款，
    除扣減已兌領之5張各105萬元之支票外，其餘額同意於本公
    司負責經辦人員自大陸返台核對無誤後，即予以支付，並願
    意酌付延付之利息，恐口說無憑，特例此承諾書為證」之承
    諾書乙紙予上訴人（見原審卷56頁、258頁）。
六、上訴人為石灰石供應商，被上訴人為生產生石灰，於84年10
    月間至86年9月間曾向上訴人購買石灰石，為兩造所不爭執
    之事實，自堪信為真實。上訴人主張被上訴人自86年4月底
    起至同年9月止之2,974,163元貨款尚未給付，被上訴人則為
    時效抗辯，經查：
  (一)按消滅時效，自請求權可行使時起算，商人、製造人、手工
    業人所供給之商品及產物之代價給付請求權，因2年間不行
    使而消滅，民法第128條前段、第127條第8款定有明文。又
    民法第127條第8款所定商人、製造人、手工業人所供給之商
    品及產物之代價，係指商人就其所供給之商品及製造人、手
    工業人就其所供給之產物之代價而言，蓋此項代價債權多發
    生於日常頻繁之交易，故賦與較短之時效期間以促從速確定
    。經查：
    1.上訴人所營之事業為「碳酸鈣產品及各種保溫材料之製造
      、加工及買賣業務，石灰產品及其原料、物料之製造加工
      及買賣業務，煤礦、焦炭之加工及買賣業務，紙器產品及
      各種包裝材料之製造、加工及買賣業務，各種五金鋼鐵器
      材之製造、加工、買賣業務，各種礦石砂土、木材之開採
      、加工、製造及買賣業務，水泥混凝土及其製品之製造、
      加工及買賣業務，餐廳業務之經營，以上有關產品之國內
      外經銷及買賣業務，前各項有關之進出口貿易業務」等，
      此有上訴人之公司基本資料查詢表可查（見本院卷18 6
      頁），上訴人主張被上訴人購買石灰石，而請求給付貨款
      ，即屬民法第127條第8款所指之商人、製造人、手工業人
      所供給之商品、產物之代價，其貨款請求權應適用2年之
      短期時效。
    2.上訴人雖主張雙方另簽訂契約書即83年6月1日、同年6月2
      日之會議記錄（見原審卷252、278頁），決議事項二謂要
      統一採購石灰石，被上訴人亦開據保證票，嗣保證票有用
      於抵償之前積欠之貨款，上訴人是按月來結算，每月底都
      要核計數量才能開立發票，會議紀錄為契約關係，並無任
      何期限限制云云，然上訴人所謂兩造間因上開會議而存有
      保證採購之契約一節縱認屬實，亦僅係兩造間成立不定期
      限之繼續性供貨契約，即當事人約定，一方於一定或不定
      之期限內，向他方繼續供給一定種類、品種、定量或不定
      量之物品或物質，而由他方按一定之標準支付價金之契約
      ，至該契約買賣價金之支付時期，依上訴人所述乃係採月
      結方式，故上訴人於每次送貨後即可按月向被上訴人請求
      給付貨款，並不會因上開保證採購契約之存在，即認無民
      法第127條第8款所定之2年短期時效之適用。故上訴人據
      此主張本件貨款請求權無短期時效之適用云云，即不足採
      。
    3.上訴人主張被上訴人自86年4月底起至同年9月向其訂貨，
      並提出出貨明細表、發貨單（見原審卷5頁至23頁、62頁
      至221頁）為證，查依上開出貨明細表、發貨單之記載，
      上訴人最後1次供貨之日期為86年9月17日，上訴人主張貨
      款採月結方式，亦為被上訴人所不爭執，是本件貨款請求
      權至遲自86年10月1日即可行使，其請求權時效自該日起
      算2年即至88年10月1日止而消滅。
  (二)次按時效因請求而中斷者，若於請求後6個月內不起訴，視
    為不中斷，民法第130條定有明文。又所謂時效中斷者，係
    指時效完成以前，因法定事由之發生，而使前此已進行之時
    效期間歸於無效，重行起算其期間之意，至消滅時效完成後
    ，即不生消滅時效中斷之問題。查上訴人主張其每年都有請
    證人王伯陽及其他人代為向被上訴人請款，於97年12月底尚
    有請王伯陽送資料給被上訴人，時效因請求而中斷云云，惟
    檢視上訴人於87年7月30日以秀林太魯閣郵局（原花蓮3支局
    ）第5號存證信函（見原審卷4頁、257頁）請求被上訴人給
    付貨款，固足認被上訴人於88年10月1日請求權時效消滅前
    曾向被上訴人請求給付貨款，然上訴人並未於請求後6個月
    內起訴，揆諸前開說明，應視為時效不中斷。至上訴人於時
    效完成後縱認再次請求被上訴人給付貨款，亦不生時效中斷
    之效力。另上訴人再主張兩造間所簽訂之契約為共同契約，
    上訴人已對共同合約人谷峰、頂昌公司提起民、刑事訴訟，
    其效力及於被上訴人，因而時效中斷云云，然上訴人與其他
    訴外人谷峰、頂昌公司間之訴訟行為，其效力不及於被上訴
    人，被上訴人既非上開訴訟之當事人，自不因上訴人向訴外
    人谷峰、頂昌公司追訴，即當然發生對被上訴人時效中斷之
    效力，是上訴人此之主張，亦非可取。
  (三)另按民法第129條第1項第2款所謂之承認，為認識他方請求
    權存在之觀念表示，僅因債務人一方行為而成立，此與民法
    第144條第2項後段所謂「以契約承認該債務」之承認，須以
    契約為之者，性質迥不相同。又債務人於時效完成後所為之
    承認，固無中斷時效之可言，然既明知時效完成之事實而仍
    為承認行為，自屬拋棄時效利益之默示意思表示，且時效完
    成之利益，一經拋棄，即恢復時效完成前狀態，債務人顯不
    得再以時效業經完成拒絕給付。另債務人於時效完成後對於
    債務所為之承認，必須債務人為承認時已知時效完成，而仍
    為承認債務之表示，始可認為其有拋棄時效利益之默示意思
    表示，若債務人不知時效完成，對於其得享受時效利益之事
    實尚無所悉，其所為之承認，自無從推認有默示同意拋棄時
    效利益之意。又拋棄時效利益之人，不得對於已拋棄之時效
    利益再行主張，但不禁止債務人主張自拋棄時效利益後重行
    起算之新時效利益（最高法院50年台上字第2868號判例、95
    年度台上字第887號判決、64年台再字第164號判例參照）。
    經查：
    1.上訴人主張被上訴人之總經理張鏡良曾於88年12月28日出
      具承諾書，明白載明以核對無誤為停止條件即予以支付，
      其性質屬民法第144條第2項之契約云云，固據其提出承諾
      書（見原審卷56頁、258頁）為證，惟上開承諾書係在時
      效完成（即88年10月1日）後之88年12月28日所出具，係
      時效利益之拋棄，即回復到時效完成前之狀態，被上訴人
      不得再以時效業經完成而拒絕給付，然得援用拋棄時效利
      益後重行起算之新時效利益，故上訴人之貨款請求權時效
      自88年12月29日重行起算，迄90年12月29日時效再次完成
      。是無論前揭承諾書之性質為民法第129條第1項第2款之
      承認，或是同法第144條第2項後段之「以契約承認該債務
      」之承認，上訴人之貨款請求權均於90年12月29日再次罹
      於時效，則上訴人迄98年8月20日始向原審起訴請求被上
      訴人給付貨款，有上訴人起訴狀上原審之收狀日期戳章可
      參（見原審卷2頁），顯已罹於時效。被上訴人抗辯時效
      消滅，即屬有據。又上訴人雖將上開承諾書解釋為被上訴
      人承諾附條件支付貨款之意思表示，此條件為「核對」行
      為，自無於90年12月28日再度罹於時效云云（見本院卷28
      頁），惟查本件貨款給付請求權係基於兩造間之採購石灰
      石契約而生，為保護上訴人對被上訴人之債權，而以請求
      權為作用，其請求權時效自請求權得行使時起算，本件石
      灰石貨款係採月結方式，業如前述，是上訴人每月之貨款
      請求權，應自得請求時起算時效。而民法上所稱之條件，
      為法律行為效力之發生或消滅，繫於將來成否客觀上不確
      定之事實。二者明顯不同，上訴人認經「核對」條件發生
      後，上訴人之貨款請求權始生效力云云，顯然是對貨款請
      求權有所誤會，而殊難採信。
    2.上訴人另主張每年都有請證人王伯陽及其他人代為向被上
      訴人請款，於97年12月底尚有請王伯陽送資料給被上訴人
      ，被上訴人均以景氣不好，成本太高，希望價格折扣作為
      支付尾款之藉口，足證被上訴人確有承認積欠上訴人貨款
      云云，並經證人王伯陽證稱：「因為上訴人公司訴訟代理
      人住在北部，我和被上訴人公司在隔壁，所以由我去催討
      貨款，每個月的帳都會提出向被上訴人請款並且開立發票
      」、「前面帳都是以保證票的抵掉，剩下200多萬等（被
      上訴人）表示要等被上訴人公司有錢再給付」、「中間都
      是我到被告公司有無錢可以支付，但他們說沒有」、「（
      最後1次催討是）97年底左右，詳細日期不記得。就是和
      頂昌公司解決之後」、「只知道台北案件撤回後，我們希
      望把事情糾紛終結，重新整理了全部資料送到被上訴人公
      司會計，當初上訴人訴訟代理人告訴我是被上訴人要求的
      。當時我拿了影印所有的帳冊給被上訴人公司，他們說要
      核對」、「每年我去請款大部分都是有碰到張志明，每年
      也都要求要再核對1次資料，核對之後，他又說沒有錢」
      、「（97年底我碰到張志明），他說核對無誤，但是現在
      沒有錢，這是張志明親口說的」等語（見原審卷269至273
      頁）。然證人王伯陽所稱「因為原告（即圓昌公司）訴訟
      代理人住在北部，我和被告（即皇竣公司）在隔壁，所以
      由我去催討貨款，每個月的帳都會提出向被告請款並且開
      立發票」、「（最後一次催討是？）97年底左右，詳細日
      期不記得。就是和頂昌公司解決之後」、「97年底，至於
      詳細日期忘記了，只知道台北案件撤回後」、「（97年底
      你到被告公司有無碰到張志明？）是把帳送給被告公司小
      姐，又隔了兩、三天我去向被告公司請款時，才碰到張志
      明本人」、「（97年底你碰到張志明，張志明到底怎麼說
      ？）他說核對無誤，但是現在沒有錢，這是張志明親口說
      的」等語，業於臺灣臺北地方法院檢察署檢察官偵查其涉
      犯偽證罪責時，坦承為偽證無訛，偵查終結後，經上開檢
      察署檢察官為緩起訴處分，亦有上開檢察署檢察官99年度
      偵字第20497號緩起訴處分書可稽（見本院卷149頁至151
      頁），是其上開證言，已難信為真。再則，核被上訴人法
      定代理人張志明之入出國日期證明書所載，其於97年12月
      3日出國，迄98年1月15日始入境（見原審卷316頁），是
      被上訴人之法定代理人張志明於97年年底，人未在國內，
      證人王伯陽自無從遇見而對之追討貨款，益證證人王伯陽
      之上開證詞，與事實不符合而難予採信。是上訴人主張每
      年均有請證人王伯陽及其他人代為向被上訴人請款，而中
      斷時效云云，殊非可取。
  (四)綜上，系爭貨款請求權時效業已完成，被上訴人亦為時效抗
    辯，拒絕給付，上訴人主張依兩造間之契約法律關係，請求
    被上訴人給付系爭貨款，即屬無據（另上訴人之系爭貨款請
    求權既已罹於時效而消滅，被上訴人業為時效抗辯，拒絕給
    付，則兩造間之其餘爭點即系爭貨款正確之金額為何云云，
    本院認無審究之必要，併予敘明）。
七、從而，本件上訴人依買賣契約之法律關係，減縮請求被上訴
    人給付貨款2,974,163元及自86年9月30日起至清償日止，按
    年息5％計算之利息部分，為無理由，不應准許，其假執行
    之聲請亦失所附麗，應併予駁回。原審就此部分為上訴人敗
    訴之判決並駁回其假執行之聲請，並無不合，上訴意旨指摘
    原判決此部分不當，求予廢棄改判，為無理由，應予駁回。
八、本件事證已臻明確，兩造其餘攻擊防禦方法及立論之證據資
    料，均經本院審酌後，對判決結果不生影響，爰無庸逐一論
    述。
九、據上論結，本件上訴人之上訴，為無理由，依民事訴訟法第
    449條第1項、第78條，判決如主文。
中    華    民    國    99    年    12    月    28    日
                  民事第十六庭
                      審判長法  官  王聖惠
                            法  官  邱瑞祥
                            法  官  呂淑玲
正本係照原本作成。
上訴人如不服本判決，應於收受送達後20日內向本院提出上訴書
狀，其未表明上訴理由者，應於提出上訴後20日內向本院補提理
由書狀（均須按他造當事人之人數附繕本）上訴時應提出委任律
師或具有律師資格之人之委任狀；委任有律師資格者，另應附具
律師資格證書及釋明委任人與受任人有民事訴訟法第466條之1第
1項但書或第2項（詳附註）所定關係之釋明文書影本。如委任律
師提起上訴者，應一併繳納上訴審裁判費。
中    華    民    國    99    年    12    月    28    日
                             書記官  明祖全
附註：
民事訴訟法第466條之1（第1項、第2項）：
對於第二審判決上訴，上訴人應委任律師為訴訟代理人。但上訴
人或其他法定代理人具有律師資格者，不在此限。
上訴人之配偶、三親等內之血親、二親等內之姻親，或上訴人為
法人、中央或地方機關時，其所屬專任人員具有律師資格並經法
院認為適當者，亦得為第三審訴訟代理人。

司法院資訊處製作；財團法人民間司法改革基金會備份。
